臺灣高雄地方法院刑事判決　　　　　　　　　　　　九十二年度訴字第二二一二號
　　公　訴　人　臺灣高雄地方法院檢察署檢察官
　　被　　　告　己○○
　　選任辯護人　林鴻駿律師
右列被告因強盜等案件，經檢察官提起公訴（九十二年度偵字第一七三四八號），本
院判決如左：
    主  文
己○○無罪。
    理  由
一公訴意旨略以：被告己○○（瘖啞人）明知車牌號碼ＰＰ九─０三八號機車之車牌
  ，係來路不明之贓物（係乙○○所有，於民國九十二年八月一日上午七時至十一時
  之間，在高雄縣鳥松鄉○○路三九號旁停車棚失竊），竟仍予以收受，並懸掛在其
  所使用車牌號碼ＸＹＭ─九九八號機車之車體上，而將原來懸掛之ＸＹＭ─九九八
  號機車車牌取下放置於該車之置物箱內。同日上午十一時許，被告騎乘前開懸掛Ｐ
  Ｐ九─０三八號車牌之機車，搭載一不詳姓名、年籍之成年男子，共同基於意圖為
  自己不法所有之犯意聯絡，見被害人丁○○自高雄縣鳳山郵政總局領款後走出，隨
  即尾隨其至對面之高雄縣鳳山市鳳山國中旁公車站，趁被害人手提皮包站在路旁張
  望公車是否到站而不及防備之際，由機車後座之男子下手行搶被害人之皮包，被告
  則將機車加速欲逃離現場，經被害人抓住皮包不放並大聲呼救，在遭拖行約五十公
  尺後，因無法忍受疼痛始鬆手，適有戊○○駕車行經該處，目睹被害人遭搶過程，
  遂以所駕駛之自小貨車攔截被告之機車，被告及後座男子因而人車倒地，戊○○下
  車上前欲逮捕二人時，竟遭被告揮拳欲加以毆打，惟被告尚未得逞，隨即取走被害
  人之皮包由中山東路往勝利路方向逃逸，嗣經警依被告遺留在案發現場之機車循線
  查獲上情。因認被告涉犯刑法第三百四十九條第一項收受贓物罪嫌及同法第三百二
  十九條之準強盜罪嫌。
二按犯罪事實應依證據認定之，無證據不得認定犯罪事實；又不能證明被告犯罪者，
  應諭知無罪之判決，刑事訟訴法第一百五十四條第二項、第三百零一條第一項分別
  定有明文。次按認定不利於被告之事實，須依積極證據，苟積極證據不足為不利於
  被告事實之認定，即應為有利於被告之認定，更不必有何有利之證據。再事實之認
  定，應憑證據，如未能發現相當證據，或證據不足以證明，自不能以推測或擬制之
  方法，以為裁判之基礎，最高法院三十年上字第八一六號、四十年台上字第八六號
  分別著有判例可資參照。
三本件公訴人認被告己○○涉有上開罪嫌，係以被告之供述、證人丁○○、戊○○、
  乙○○、庚○○○之證詞；及火車時刻表、丁○○之大東醫院診斷證明書、現場照
  片數張、贓物領據等附卷為其論罪之依據。訊據被告堅詞否認上開犯行，辯稱：友
  人壬○○於九十二年七月三十一日以傳真方式向伊借用機車，相約隔日上午在鳳山
  火車站交車，伊於同年八月一日上午依約將機車借給壬○○，當時機車係懸掛伊所
  有之ＸＹＭ─九九八號車牌，之後伊即從鳳山火車站搭乘火車到高雄火車站轉車到
  新營，從新營再坐計程車到鹽水伊太太娘家，八月四日伊太太回高雄時，壬○○有
  將借車證交給伊太太，並轉告車子發生車禍，伊直到八月十七日才回高雄，不知道
  壬○○有無以該車行搶等語。經查：
(一)關於辯護人爭執證人丁○○、戊○○、庚○○○三人之警詢筆錄之證據能力部分：
(1)按被告以外之人於審判外之言詞或書面陳述，除法律有規定者外，不得作為證據；
  又被告以外之人於檢察事務官、司法警察官或司法警察調查中所為陳述，與審判中
  不符時，其先前之陳述具有較可信之特別情況，且為證明犯罪事實存否所必要者，
得為證據，刑事訴訟法第一百五十九條第一項及同法第一百五十九條之二分別定有
  明文。
(2)證人丁○○於九十二年八月一日及同年八月十七日二次警詢中之陳述，經核與其於
  九十三年三月十日本院審理中之證述相符，其於警詢中之陳述即不符合刑事訴訟法
  第一百五十九條之二有關傳聞例外之規定，應認無證據能力。
(3)證人戊○○於九十二年八月一日警詢中關於行搶歹徒二人特徵之描述十分詳細、完
  整，其於九十三年月二十四日本院審理中作證時則無法清楚描述歹徒之特徵，足認
  其於警詢中關於此部分事實之陳述與審判中不符，且其先前之陳述距離案發時間較
  近，記憶猶新，顯然具有較可信之特別情況，並為證明本件被告被訴之犯罪事實存
  否所必要者，應認有證據能力。至其於警詢中之其餘陳述，因與其嗣後於審判中之
  陳述相符，應認無證據能力。
(4)證人庚○○○於九十二年九月二日警詢中關於被告於九十一年八月一日有無前往其
  住處，及被告除駕駛車號ＦＤ─八０一三號自用小客車外，是否曾搭乘其他交通工
  具前往其住處之陳述，經核與其於九十三年三月十日本院審理中之證述不符，本院
  認證人庚○○○於警詢中就上開二問題之記憶，應較其於本院審理中之記憶更為清
  晰，足認其於警詢中之陳述具有較可信之特別情況，惟因此部分陳述並非證明本件
  被告被訴之犯罪事實存否所必要者，亦不符合刑事訴訟法第一百五十九條之二有關
  傳聞例外之規定，應認無證據能力。
(5)又上開經本院認定無證據能力之警詢筆錄，雖不得直接作為認定犯罪事實存否之證
  據，但仍得以之作為爭執證據證明力之彈劾證據使用，附此敘明。
(二)證人丁○○於九十二年八月二十七日偵查中證稱：我是行人，從郵局過來到對面等
  公車，我站起來不到五分鐘就被搶，我的皮包是拿在左手，不是背在肩上，搶我的
  是後座的，我被搶時我是緊拉著，我被拖了五十幾公尺，他搶我後催油門騎很快，
  後來我受不了才放手，在拖行中，沒有打我，我在被拖時就喊「救命啊，他搶我的
  包包」，我放手後有繼續喊，前面有一位先生看到我在喊，就開車子攔下機車，這
  部分我有看到，我大概距離一百公尺，戊○○要去拉被告，結果沒有拉到，被告和
  另外一個人就爬起來，這時還另外一個是同夥還是來看熱鬧，看起來好像是穿黑色
  過來，然後他們三人就跑了，至於戊○○有無被打，我就不知道了，我的皮包沒找
  回來，只剩下背帶，留在他倒下機車上等語；及於本院九十三年三月十日審理中證
  稱：被告不是搶的人，是騎機車的人，是被告將皮包拿走等語。惟證人丁○○於偵
  查中經檢察官請其當庭指認在庭之被告時，即證稱：前座那人我沒看到等語；其於
  本院審理中作證時復證稱：我沒看清楚前座的人，我那時只顧著哭，沒有注意看等
  語。則證人丁○○既未看到行搶二名歹徒中前座歹徒之面貌，其所證述被告係前座
  歹徒乙節，尚屬無憑，自不得採為不利被告之認定。
(三)證人戊○○於九十二年八月二十七日偵查中證稱：因我目擊一樁搶奪案，看到丁○○被搶，我就用車子攔下他們，我下車後，其中一人（前座）有揮拳要打我，但沒
  有打到，前座就拿著皮包逃走，我下車距離他們約一個手臂的距離，他們從中山東
  路、勝利路方向逃逸，我有報警等語，並指認在庭之被告係坐前座之人。其於九十
  三年三月二十四日本院審理中亦指認在庭之被告係騎機車之搶匪，並證稱：被告當
  時是長髮的，如警局的照片，被捉到的那一天頭髮已經剪掉等語。惟查，證人戊○○於九十二年八月一日在高雄縣警察局鳳山分局成功派出所內指認被告之照片，係
  八十四年建檔之被告前科檔案縮影相片，此有高雄縣政府警察局鳳山分局九十二年
  十月三十日鳳警刑昭字第０九二００一二七二七號函一紙附卷可稽，是警局所提供
  之指認照片非但拍攝時間距本案發生時間已有八年之久，且與九十二年八月二十七
  日偵查庭後經檢察官命法警為被告所拍攝之照片二張相較，無論是髮型或年紀，均
  有明顯改變。再者，警局所提供之指認照片在臉部其中一眼之下方有大塊白點，亦
  足以使人無法清楚辨識此人之相貌。然證人戊○○卻能依據警局所提供之上開指認
  照片，加以確認被告係本件搶奪案之犯罪嫌疑人，其最初於警局所為指認已有極大
  之誤認可能性。而警方於九十二年八月十七日被告到案後，通知證人戊○○前往警
  局指認被告是否係本件行搶歹徒時，亦僅安排被告一人供其指認，業據證人戊○○
  於本院審理中證述在卷，則警方以此「對號入座」之方式安排證人戊○○指認被告
  ，已有暗示及誘導之嫌，以致於證人戊○○雖發現被告與行搶歹徒之髮型不同，卻
  仍指認被告係當時駕車並毆打伊之歹徒，並證稱：該男子頭髮已剪短等語。再依證
  人戊○○於本院審理中之證述，伊與駕車之歹徒面對面時，歹徒先揮伊一拳，伊再
  回擊一拳，二人中間隔著一輛機車約一個手臂距離，都沒有打到對方，歹徒即彎下
  腰拿起皮包跑走，對峙時間約在十秒以內，則證人戊○○在此一短暫且緊急之情況
  下，能否清楚辨識該名歹徒之面容，確有疑問。凡此種種，均足以使人懷疑證人戊○○之指認是否與事實相符，而難以採信。
(四)本案發生後二名歹徒在現場遺留一輛懸掛ＰＰ九─０三八號車牌之機車、ＸＹＭ─
  九九八號之車牌及安全帽一頂；又上開機車係被告所有之車牌號碼ＸＹＭ─九九八
  號機車，所懸掛之ＰＰ九─０三八號車牌則係被害人乙○○於九十二年八月一日上
  午七時三十分許至十一時許之間，停放在高雄縣鳥松鄉○○路三九號工廠外之機車
  所失竊之車牌等情，業據被害人乙○○於警詢中陳述及於偵查中證述在卷，並有現
  場照片二張、ＰＰ九─０三八號車牌之領據、行車執照影本各一紙及車籍作業系統
  ─查詢認可資料二紙附卷可稽，固堪認定。惟查：
(1)被告堅詞否認以上開機車行搶之事實，且被告所供借車予壬○○，及事後壬○○將
  借車證交付其妻之過程，經核與證人壬○○於九十三年三月十日及同年月二十四日
  本院審理中證述：九十二年七月三十一日想和被告借車，下午和晚上有傳真給被告
  共二次，八月一日早上七點在鳳山火車站交車後，看到被告進去火車站，後來在路
  上遇到朋友「阿象」，二人一起去鳳山玩，ＰＰ九─０三八號車牌是「阿象」偷來
  放在被告車上，「阿象」偷時我在旁邊把風，十點左右二人騎車經過鳳山國中旁時
  有行搶丁○○的皮包，借車證是我本人寫的，八月四日才交給被告太太，有告訴她
  車子發生車禍等語；及證人即被告之妻辛○○於九十三年三月十日本院審理中證述
  ：八月四日公司有要事要回高雄工作，被告在我媽媽家告訴我，回高雄後證人劉會
  把借車證拿給我，有告訴我時間、地點，我回到高雄時，證人劉在鳳山火車站附近
  拿借車證給我等語均相符；並有辯護人於九十二年十月三日庭呈之借車證原本一紙
  附卷可稽。
(2)觀之上開借車證載明「本人壬○○向己○○借一部車重型機車ＸＹＭ─９９８，言
  明三天還車，如有損壞或罰單本人願意負責，特立此據。」之內容，立據人為壬○○，所押日期為九十二年七月三十一日。經本院將上開借車證送請內政部警政署刑
  事警察局鑑定其上所留存之指紋二枚結果，認均與該局檔存壬○○指紋卡上左拇指
  指紋相符，此有內政部警政署刑事警察局九十二年十月二十九日刑紋字第０九二０
  二０一三八一號鑑驗書一份在卷足憑，堪認上開借車證確係證人壬○○所製作之事
  實無訛。又證人壬○○雖證稱：原本寫完借車證就要給被告，但被告急著回去就沒
  給被告等語，然衡諸常情，朋友之間借用車輛，多半不會事先製作借車證交付對方
  作為憑據，是上開借車證應係被告在得知證人壬○○以借用之機車從事不法行為後
  ，始要求證人壬○○補作借車證供訴訟上證明之用，以保障其自身權益。再證人壬○○於案發後製作借車證交付被告提出於本院，而自曝其參與行搶之犯行，雖與大
  部分犯罪者在犯後極力掩飾犯行之行為有別，惟本案被告被訴之準強盜罪嫌，係法
  定刑五年以上有期徒刑之罪，罪刑不輕，設若證人壬○○確未向被告借用機車，並
  以之行搶，何需應被告之要求製作借車證交付被告，足認證人壬○○證述有向被告
  借用機車，並以之行搶乙情屬實。
(3)證人壬○○於九十二年三月十日本院審理中雖證稱：我是前座騎乘機車之人，是後
  座的「阿象」行搶等語。惟證人壬○○另證稱：案發當天我穿全黑的衣服，「阿象
  」穿咖啡色的衣服等語；且觀之本院於九十三年三月十日審理庭後命法警拍攝被告
  及證人壬○○、甲○○三人之照片二十二張，可知證人壬○○之體型屬於瘦長型，
  而非壯碩型。比對證人戊○○於警詢中證稱：騎乘者為男、身高約一七三公分、胖
  、壯碩，留長髮，著棗紅色短袖上衣，藍色西裝褲；後座者為男、黑色花襯衫、黑
  色長褲、瘦高型身材等語；及證人丁○○於本院審理中所證稱：我記得前面的人手
  粗粗的，微胖，後面的人比較瘦一點等語，足認證人壬○○之特徵較符合證人戊○○、丁○○二人所描述之後座下手行搶之歹徒之特徵。再佐以證人壬○○證述未和
  戊○○發生肢體衝突，亦未拿走丁○○之皮包，即逃離現場等情；及證人戊○○證
  述係前座歹徒欲對其施暴等情，足見證人壬○○應係後座行搶之歹徒，其所稱「阿
  象」之人始為騎乘機車之歹徒。
(4)前開歹徒遺留在案發現場之安全帽一頂，經警方採得其上指紋二枚送請內政部警政
  署刑事警察局鑑驗結果，認與該局檔存甲○○指紋卡之左拇指指紋相符，此有高雄
  縣政府警察局鳳山分局刑案現場勘查採證紀錄報告表、高雄縣政府警察局九十二年
  十二月二十三日高縣警刑鑑字第０九二００八四五八五號函及內政部警政署刑事警
  察局九十二年十二月九日刑紋字第０九二０二一二八五九號鑑驗書各一份附卷可查
  。證人壬○○於九十三年三月十日本院審理中亦證稱：現場遺留的安全帽是「阿象
  」戴的等語。參以被告於警詢時供稱：伊係八月四日經借車朋友要另一名「毛」姓
  朋友轉告該車在鳳山市發生車禍等語；且證人甲○○之長相、身材特徵與被告同屬
  壯碩型，有卷附甲○○之口卡照片及本院於九十三年三月十日審理庭後命法警拍攝
  被告、證人壬○○、甲○○三人之照片二十二張可稽。證人甲○○於本院審理中固
  不否認與被告及證人壬○○二人相識之事實，惟否認參與本件搶案，但卻無法合理
  解釋何以遺留在案發現場之安全帽上會有其指紋。堪認證人甲○○即證人壬○○所
  稱「阿象」之人，案發當日應係證人甲○○騎乘機車，搭載證人壬○○，由證人壬○○下手行搶，行搶後係證人甲○○與證人戊○○發生肢體衝突並拿走被害人丁○○之皮包之事實，此正足以解釋何以證人戊○○會將與被告長相、身材相似之甲○○誤認為被告。至證人壬○○證稱：甲○○不是「阿象」等語，及被告於本院審理
  中供稱：之前所說毛姓朋友不是甲○○等語，均係迴護友人之詞，不足採信。
(5)綜上所述，被告辯稱未參與行搶，係將機車借予證人壬○○使用乙情，應堪採信。
  至檢察官聲請就被告及證人壬○○作測謊鑑定，本院認本案事證已明，並無進行測
  謊鑑定之必要；另檢察官所提出九十二年八月十五日修訂之鳳山站旅客列車時刻表
  一份，顯與本案無關，均附此敘明。
四綜上論述，公訴人所指前揭證據均不足以證明被告確有本件收受贓物及行搶之犯罪
  事實；此外，本院復查無其他積極證據足認被告有何公訴人所指犯行，揆諸前開說
  明，既不能證明被告犯罪，依法自應為被告無罪之諭知。
五至證人壬○○、甲○○二人涉嫌竊盜及搶奪等犯罪事實，應由檢察官另行偵辦。
據上論斷，依刑事訴訟法第三百零一條第一項，判決如主文。
本案經檢察官丙○○到庭執行職務。
中      華      民      國    九十三    年      四      月      七      日
                                  臺灣高雄地方法院刑事庭
                                      審判長法  官 黃三友
                                            法  官 涂裕洪
                                            法  官 王雅苑
右正本證明與原本無異。
如不服本判決，應於判決送達後十日內，向本院提出上訴狀。
                                            書記官 黃琬婷
中      華      民      國    九十三    年      四      月      七      日
